臺灣嘉義地方法院刑事裁定
109年度聲判字第19號
聲  請  人  
即  告訴人  林○○○  

代  理  人  楊瓊雅律師
被      告  蔣春惠


上列聲請人因告訴被告詐欺案件，不服臺灣高等檢察署臺南檢察
分署檢察長109年度上聲議字第1666號處分書，聲請交付審判，
本院裁定如下：
    主  文
本件告訴就「被告蔣春惠為詐欺集團成員提領贓款並交付詐欺集
團成員」部分交付審判。
其餘聲請駁回。     
    理  由
一、告訴人不服上級法院檢察署檢察長或檢察總長認再議為無理
    由而駁回之處分者，得於接受處分書後10日內委任律師提出
    理由狀，向該管第一審法院聲請交付審判；法院認為交付審
    判之聲請不合法或無理由者，應駁回之；認為有理由者，應
    為交付審判之裁定，刑事訴訟法第258條之1、第258條之3第
    2項前段分別定有明文。查本件聲請人即告訴人林○○○以被告
    蔣春惠涉犯詐欺罪嫌提出告訴，承辦檢察官於民國109年8月
    31日以108年度偵字第5688號號處分不起訴後，聲請人不服
    聲請再議，經臺灣高等檢察署臺南檢察分署檢察長於109年1
    0月15日以109年度上聲議字第1666號處分書駁回再議。嗣上
    開再議駁回處分書，於109年10月26日寄存送達於聲請人，
    聲請人即委任律師於109年10月30日向本院聲請交付審判等
    情，有上揭處分書、送達證書及刑事聲請交付審判狀附卷可
    參，是本案上開部分之聲請於程序上並無違誤，合於法定程
    序要件。
二、告訴及嘉義市政府警察局第二分局報告意旨略以：
    被告夥同真實姓名年籍不詳之人，共同意圖為自己不法所有
    ，基於三人以上冒用政府機關或公務員名義詐欺取財之犯意
    聯絡，先由數名不詳詐欺集團成員於108年5月8日前1週某日
    ，佯稱為「金管會王文清科長」、「檢察官黃立偉」，撥打
    電話予聲請人，謊稱聲請人涉及「榮華公司」吸金詐騙案，
    要求聲請人告知名下所有金融機構帳戶餘額，並領取存款作
    為「保證金」，且稱將指派「蔣女士」（即被告）辦理取款
    事宜，要求聲請人提供聯絡電話號碼，再由「蔣女士」撥打
    電話與之聯絡。嗣由被告以同案被告吳○○(業經檢察官處分
    不起訴確定)所申辦提供之0000000000號行動電話門號與聲
    請人聯絡取款事宜，聲請人因誤信而陷於錯誤，乃於下述時
    地交付財物與被告：(一)聲請人依詐欺集團自稱「檢察官」
    之人電話指示，先於108年5月8日，在位於嘉義市中山路之
    第一商業銀行(下稱第一銀行)嘉義分行提領其第一銀行帳戶
    內現金新臺幣（下同）20萬元後，由被告於108年5月9日上
    午，以本件門號與聲請人聯繫見面取款事宜。嗣被告於當日
    下午2時54分許，與聲請人同乘計程車至第一銀行嘉義分行
    ，由聲請人再自其第一銀行帳戶提領現金61萬元，連同前一
    日提領之20萬元，共計81萬元，當場在該銀行交與被告。(
    二)被告再於108年5月16日，與聲請人同乘計程車，前往第
    一銀行嘉義分行，由聲請人自其第一銀行帳戶提領75萬元後
    ，連同聲請人於該日自行在嘉義縣番路郵局提領之32萬元，
    合計107萬元，當場在第一銀行嘉義分行交與被告。(三)聲
    請人續依詐欺集團不詳成員指示，自行於108年5月22日、23
    日，分別前往第一銀行嘉義分行、番路郵局，自其第一銀行
    帳戶、郵局帳戶分別提領34萬、33萬元後，再由被告於同年
    月24日，與聲請人同乘計程車前往嘉義市埤子頭郵局，由告
    訴人自其郵局帳戶提領61萬3000元後，當場在埤子頭郵局，
    將該筆款項連同前2筆款項共計128萬3000元交與被告。同日
    稍晚，被告與聲請人再一同前往第一銀行嘉義分行，由聲請
    人自其第一銀行帳戶提領47萬3000元後當場交與被告。(四)
    告訴人另依不詳詐欺集團成員指示，分別於附表所示之日期
    ，自行在附表所示匯款地點，自其郵局帳戶、第一銀行帳戶
    ，轉帳匯款附表所示金額至被告所有之臺灣中小企業銀行士
    林分行帳號：00000000000000號帳戶（戶名：蔣春惠，下稱
    被告臺企銀帳戶)。嗣被告取得上開聲請人以現金或轉帳匯
    款方式交付之款項後，即轉交與其他不詳詐欺集團成員，因
    認被告涉有刑法第339條之4第1項第1款、第2款之冒用政府
    機關或公務員名義、三人以上共同犯詐欺罪嫌、洗錢防制法
    第14條之洗錢罪嫌等語。
三、聲請交付審判意旨略以：
    (一)被告雖為老人，但為高職畢業，並向聲請人訛稱其為「
    法院志工」，其配偶及女兒分別為校長、學校職員，豈非無
    疑。（二）被告以單一說詞表示其向聲請人取得之現金均交
    與替代役男，但無證據可以自清。況被告三次南下協助聲請
    人領取鉅款，難道不會起疑？（三）本案之詐騙電話通聯紀
    錄，發話地固然多在我國境外，但可能是詐欺集團手法縝密
    。（四）縱使被告之臺企銀帳戶內之本身存款亦遭人提領一
    空，檢察官仍應查明被告及其女兒、孫女名下其他所有帳戶
    進出資料。（五）被告即便提出自己遭詐騙、亦為被害人之
    通聯紀錄、偽造之公文書等證據，但也可能是詐騙集團預先
    準備給被告臨訟脫罪之物。（六）被告雖使用姪女即同案被
    告吳○○申設之行動電話門號，但檢察官仍應查明該門號何時
    由被告所使用。（七）被告如未犯罪，為何曾提出願意以80
    萬元與聲護人和解？
四、法院認為交付審判之聲請有理由者，應為交付審判之裁定；
    法院為前項裁定之前，得為必要之調查，刑事訴訟法第258
    條之3第2項後段、第258條之3第3項著有規定。茲刑事訴訟
    法關於告訴人得向法院聲請交付審判制度之規定，係參考德
    日立法而增訂，目的係就檢察官起訴裁量權以制衡，於貫徹
    檢察機關內部檢察一體之原則之內部監督機制外，增設檢察
    機關以外之監督機制，使告訴人於不服上級檢察署之駁回處
    分者，得向法院聲請交付審判，由法院介入審查，提供告訴
    人多一層救濟途徑（刑事訴訟法第258條之1立法理由參照）
    ，乃其規定既在強制告訴人循檢察機關內部之監督機制救濟
    而無效果後，始聲請由法院行使最終審查權，並促使檢察機
    關內部審視其不起訴處分是否妥當，則條文雖賦予法院於准
    駁告訴人交付審判之聲請前，得依同法第258條之3第3項規
    定為「必要之調查」，其範圍仍應以審酌告訴人指摘不利於
    被告事證而未經檢察機關詳為調查、斟酌，或不起訴處分書
    所載理由與事實不符，或違背經驗法則、論理法則及證據法
    則者為限，方符其制衡檢察官起訴裁量權之立法意旨。再按
    檢察官依偵查所得之證據，足認被告有犯罪嫌疑者，應提起
    公訴，刑事訴訟法第251條第1項定有明文，所謂「足認被告
    有犯罪嫌疑」，乃指以偵查所得之事證足認被告之犯行很可
    能獲致有罪判決而言，起訴與否之判斷標準與法院為有罪裁
    判之證據基準須達一般人均不致有所懷疑，而得確信其為真
    實之程度，兩者之證明程度顯然不同。
五、交付審判即「被告為詐欺集團成員提領贓款並交付詐欺集團
    成員」部分：
(一)依聲請人於警詢時指訴：我遭詐欺集團詐騙後，分別於如附
    表所示之時間、地點，匯入如附表所示之款項至被告臺企銀
    帳戶內等語（見警卷第26頁）。並參之被告於警詢時亦自承
    ：我於108年5月24日以電話向臺企銀掛失原有之臺企銀帳戶
    存摺及提款卡，再於108年5月28日至臺企銀內申請核發新的
    臺企銀帳戶存摺及提款卡，之後就不曾將臺企銀帳戶存摺及
    提款卡交與他人使用，我的臺企銀帳戶內於108年5月28日有
    現金提領46萬元，是我提領的，我提領後就依他人指示交與
    替代役男等語（見警卷第4、5、9頁）。另核對卷附之上開
    臺企銀帳戶交易明細（見警卷第96至98頁），足見聲請人及
    被告上開所述均屬實。又依被告上開所陳：「我於108年5月
    28日至臺企銀內申請核發新的臺企銀帳戶存摺及提款卡，之
    後就不曾將臺企銀帳戶存摺及提款卡交與他人使用」等語，
    可知自108年5月28日起，新的臺企銀帳戶存摺、提款卡即在
    被告之持有中，依其上開臺企銀帳戶交易明細（見警卷第98
    頁），該帳戶於108年6月4日仍有現金提領61萬元、跨行提
    款2萬、2萬、1萬元，於108年6月5日亦有跨行提款2萬、2萬
    、1萬元，實有高度合理懷疑該筆現金及各筆提款，亦均為
    被告所親為。
(二)共同正犯在主觀上須有共同犯罪之意思，客觀上須為共同犯
    罪行為之實行。所謂共同犯罪之意思，係指基於共同犯罪之
    認識，互相利用他方之行為以遂行犯罪目的之意思；共同正
    犯因有此意思之聯絡，其行為在法律上應作合一的觀察而為
    責任之共擔。至於共同正犯之意思聯絡，不以彼此間犯罪故
    意之態樣相同為必要，蓋刑法第十三條第一項、第二項雖分
    別規定行為人對於構成犯罪之事實，明知並有意使其發生者
    ，為故意；行為人對於構成犯罪之事實，預見其發生而其發
    生不違背其本意者，以故意論。前者為直接故意，後者為間
    接故意，惟不論「明知」或「預見」，僅認識程度之差別，
    間接故意應具備構成犯罪事實之認識，與直接故意並無不同
    。除犯罪構成事實以「明知」為要件，行為人須具有直接故
    意外，共同正犯對於構成犯罪事實既已「明知」或「預見」
    ，其認識完全無缺，進而基此共同之認識「使其發生」或「
    容認其發生（不違背其本意）」，彼此間在意思上自得合而
    為一，形成犯罪意思之聯絡。故行為人分別基於直接故意與
    間接故意實行犯罪行為，自可成立共同正犯（最高法院101
    年第11次刑事庭會議決議、103年度台上字第2320號判決意
    旨參照）。而刑法第13條所稱之故意本有直接故意（確定故
    意）與間接故意（不確定故意）之別，條文中「行為人對於
    構成犯罪之事實，明知並有意使其發生者」為直接故意，至
    於「行為人對於構成犯罪之事實，預見其發生而其發生並不
    違背其本意者」則屬間接故意。又金融帳戶乃個人理財工具
    ，依我國現狀，申設金融帳戶並無任何特殊限制，且可於不
    同之金融機構申請多數帳戶使用，是依一般人之社會通念，
    若見他人不以自己名義申請帳戶，反而收購、借用或使用別
    人之金融帳戶，則提供金融帳戶者主觀上對該帳戶可能作為
    對方收受、提領特定犯罪所得使用，對方提領後會產生遮斷
    金流以逃避國家追訴、處罰之效果，應有預見。苟提供金帳
    戶者已參與構成要件行為（例如提領贓款之取財行為，並交
    付與詐欺集團之洗錢行為），即屬分擔實行犯罪之行為，即
    便提供金帳戶者僅以幫助他人犯罪之意思而參與，亦仍屬共
    同正犯，亦即共同正犯與從犯之區別，係採主觀（是否以自
    己共同犯罪之意思而參與）、客觀（是否參與構成要
    件行為）擇一標準說，此為現行實務上一致之見解。另過去
    實務認為，行為人對犯特定犯罪所得之財物或利益作直接使
    用或消費之處分行為，或僅將自己犯罪所得財物交予其他共
    同正犯，祇屬犯罪後處分贓物之行為，非本條例所規範之洗
    錢行為，惟依新法規定，倘行為人意圖掩飾或隱匿特定犯罪
    所得來源，而將特定犯罪所得直接消費處分，甚或交予其他
    共同正犯，而由共同正犯以虛假交易外觀掩飾不法金流移動
    ，即難認單純犯罪後處分贓物之行為，仍應構成新法第2條
    第1款或第2款之洗錢行為（最高法院108年度台上字第1744
    號、第2500號、第2425號判決意旨參照）。
(三)是以被告在掛失原臺企銀帳戶之存摺、提款卡，於108年5月
    28日取得新的臺企銀帳戶存摺及提款卡後，被告對於他人使
    用自己之金融帳戶，被告主觀上對該帳戶可能作為他人收受
    特定犯罪所得使用，被告如替他人提領後會產生遮斷金流以
    逃避國家追訴、處罰之效果應有預見，被告卻仍為他人提領
    款項並交付他人，顯有成立犯罪之高度合理懷疑。
(四)法院為交付審判之裁定，因該案件視為提起公訴，法院允宜
    於裁定理由中敘明被告所涉嫌之犯罪事實、證據及所犯法條
    ，俾使被告行使防禦權，並利於審判程序之進行，法院辦理
    刑事訴訟案件應行注意事項第134點訂有明文。茲為特定本
    案准予交付審判之範圍，並保障被告防禦權之行使，因此本
    院依現有證據資料，將被告所涉嫌之犯罪事實、證據及所犯
    法條分述如下：
 1、犯罪事實：
    被告與身分不詳之成年詐欺集團成員，共同基於冒用公務員
    名義詐欺取財（被告於本件中，自己曾遭同一詐欺集團以假
    冒檢察官之名義詐騙，對同一詐欺集團以相同手法詐欺聲請
    人乙情，應有預見）、洗錢之不確定故意聯絡，由詐欺集團
    騙得聲請人分別於如附表所示之時間、地點，匯入被告臺企
    銀帳戶內之款項後，再由於被告於108年5月28日現金提領46
    萬元；於108年6月4日現金提領61萬元、跨行提款2萬、2萬
    、1萬元；於108年6月5日跨行提款2萬、2萬、1萬元，再
    將款項交與詐欺集團，以遮斷金流以逃避國家追訴、處罰。
 2、證據：
  （1）聲請人之證述。
  （2）被告之陳述。
  （3）被告臺企銀帳戶之交易明細。
  （4）聲請人之匯款單據、存摺內頁影本。
 3、所犯法條：刑法第339條之4第1項第1款之冒用公務員名義詐
    欺取財罪、洗錢防制法第14條第1項之洗錢罪
六、駁回交付審判部分：
(一)依被告之臺企銀帳戶交易明細所示，聲請人確於附表所示時
    間，自其郵局帳戶、第一銀行帳戶，轉帳匯款附表所示金額
    至被告臺企銀帳戶內，但在被告自陳其於108年5月28日申辦
    新的臺企銀帳戶存摺及提款卡前，聲請人所匯入如附表編號
    1至4之20萬元、43萬元、32萬元、48萬元，均是以提款卡提
    款，且聲請人所匯入之金額均未提盡。故而倘被告於108年5
    月28日前已是詐欺集團之成員，何不皆以臨櫃提款之方式，
    將上開大額已騙得之金錢，悉數提領一空？又被告於108年5
    月28日申辦新的臺企銀帳戶存摺及提款卡後，始有二次臨櫃
    提款46萬元、61萬元，可以推知應是詐欺集團見聲請人已匯
    入多筆大額之款項後，如一直以提款卡分次小額提領之方式
    ，將無法將騙得之款項全部領出，從而詐欺集團方於108年5
    月24日左右，以誘使被告掛失、申設新存摺、提款卡，再令
    被告臨櫃提領大額現金、以提款卡提領小額現金等方式，取
    得贓款。故難認被告於108年5月28日前有何犯罪之嫌疑。
(二)被告亦辯稱：我也是被害人；108年4月上旬，我在自家(00-
    00000000)先後接獲自稱郵局行員、「警局課長王文清」、
    「檢察官黃立維」之人來電，說我涉及「龍華公司」洗錢案
    被通緝，檢察官跟我說這件案子牽涉很多，需要保密，不能
    跟任何人說，並叫我繳保證金，且存摺及提款卡、提款卡密
    碼都要交給檢察官監管，所以我當時依指示將我臺企銀帳戶
    存摺、提款卡(含密碼，寫在紙上)放在樓下信箱，檢察官說
    會叫地檢署的人來拿，我當天晚上7、8點去看，發現存摺及
    提款卡都被拿走了；我另向我孫女方○○借錢，請她於108年4
    月25日匯款25萬到我的臺企銀帳戶內，讓檢察官監管；之後
    檢察官跟我說嘉義有一位林太太，夫妻都是務農，他太太不
    識字，跟我年紀、案情都差不多，叫我下來嘉義幫忙她，我
    覺得她很可憐就答應；檢察官於108年5月9日叫我搭高鐵到
    嘉義，坐計程車到嘉義縣番路鄉下坑村一間統一超商等聲請
    人到達後和我聊天問我是不是蔣女士，我回答是。後來又叫
    另一部計程車，上車後聲請人告訴司機要去嘉義市中山路第
    一銀行，途中檢察官與我通話，問我人在哪裡，要我幫忙填
    寫資料，後來到了銀行，聲請人叫行員幫忙填提款單領款，
    領完後聲請人就在銀行外面將81萬元交給我，之後我們就各
    自離開，檢察官說這是聲請人要交付的結案保證金，她也是
    分案調查對象。我回臺北後，檢察官打電話問我家附近有何
    處方便交款，我說我家附近有運動中心，當天大概晚上7點
    ，我把錢在運動中心對面巷口交給一替代役男；108年5月16
    日到嘉義的過程也是一樣，該次拿取的錢是我回臺北後，檢
    察官打電話給我，要我將錢交給一名替代役男，也大概是當
    天晚上7點，我把錢在運動中心旁的涼亭交付給一名替代役
    男；108年5月24日到嘉義過程也是一樣，該次拿取的錢是檢
    察官打電話給我，叫我到嘉義縣太保國小門口附近巷子內，
    要我將全部的錢整包交給替代役；聲請人匯到我臺企銀帳戶
    內的款項，我沒有領取，我不知道聲請人有匯款到我帳戶，
    我帳戶當時都是檢察官在監管，應該是檢察官將我帳戶帳號
    給聲請人匯款；108年5月24日檢察官打電話給我，要我把臺
    企銀帳戶報失，並重辦存摺、提款卡，我才於108年5月28日
    重辦臺企銀帳戶的存摺、提款卡，並依檢察官指示提領46萬
    元後，當天檢察官叫替代役男到我家1樓樓梯間拿走該款項
    ，我不知道該筆錢是如何來的；我到108年6月中旬，接獲告
    訴人打電話來罵我，說我是詐欺集團同夥騙她的錢，我才發
    現遭詐騙等語。並提出00-00000000號電話108年4月至6月間
    之通聯調閱紀錄、上載被告姓名，偽載「檢察官黃立維」名
    義、日期為108年4月15日之臺北地檢署執行科收據、被告之
    臺企銀存摺交易紀錄等為憑。
(三)觀之前開通聯調閱紀錄，可知00-00000000號電話於108年4
    月15日起至108年6月17日間，確有多通來自發話國為「加拿
    大」、「印尼」、「美國」、「義大利」、「馬來西亞」等
    外國之電話，此與實務上常見詐欺集團使用境外地區配置之
    門號聯繫被害人，以逃避檢警追緝之手法相符。而被告所提
    出偽造之臺北地檢署執行科收據，亦係實務上常見詐欺集團
    成員用以欺詐被害人之造假文書。再觀之被告於108年4月15
    日後之臺企銀帳戶存摺交易紀錄，可見該帳戶金額於108年4
    月15日至108年4月21日，遭多次以小額1000元至3萬元不等
    之金額提領，致該帳戶於108年4月15日之存款64萬7480元減
    少為108年4月21日之480元。嗣該帳戶於108年4月25日，有
    名為方○○之人匯款25萬元後，迄至108年4月29日，又遭多次
    以小額1萬元至2萬元不等之金額提領，致該帳戶於108年4月
    29日僅餘365元。而經臺灣嘉義地方檢察署檢察官函調被告
    之三親等資料，堪認被告確實有外孫女名為方○○，此有卷附
    被告之三親等查詢資料在卷可參。再經臺灣嘉義地方檢察署
    向臺灣中小企業銀行士林分行調取被告之臺企銀帳戶於108
    年3月1日至108年6月30日之歷次提款地點，可知被告於108
    年4月14日前，雖有在ATM自動提款機，自其臺企行帳戶，零
    星小額提領3000元至2萬元不等金額之情形，惟於108年4月1
    5日起至108年5月23日間，卻頻繁於密接時間，以提款卡多
    次在ATM提領款項，此有臺灣中小企業銀行士林分行109年6
    月23日士林字第1098300313號函暨被告帳戶之交易明細資料
    、提款地點等在卷可參。則倘被告之臺企銀帳戶仍由其自行
    使用，如其需大額款項，應可直接臨櫃提款，實無須大費周
    章於密接時間，多次以提款卡自ATM提領款項，且此種操作A
    TM多次自帳戶提領金額之手法，與實務上常見詐欺集團取款
    車手提領金錢模式相符。又參以，倘被告蔣春惠確有夥同詐
    欺集團成員詐騙聲請人之意，衡情理應力圖掩飾自己身分，
    避免與聲請人多次接觸，致自陷於遭檢警追緝之風險。惟依
    聲請人指訴可知，被告數次與聲請人見面取款，自稱也是被
    害人，也被分案調查，而其與聲請人接洽時自稱姓蔣，並持
    用可追查身分之本件手機門號與聲請人聯繫，且以被告自己
    名義之臺企銀帳戶，供聲請人匯款。復參酌被告與聲請人於
    108年5月9日、5月16日、5月24日在第一銀行嘉義分行內之
    相關監視錄影畫面，可見被告並未穿戴遮掩其面容之物，並
    與聲請人在銀行內聊天。從而，堪認被告與聲請人互動過程
    中，並無意圖掩飾身分之舉，由此，益徵被告應無夥同詐欺
    集團成員詐騙聲請人之意。職是，被告所辯其亦係
    被害人等節，確屬可採。
(四)綜上所述，聲請人雖以前開情詞聲請就此部分交付審判，惟
    前開不起訴處分及駁回再議理由暨事證，業經本院調閱前開
    卷證核閱屬實，而聲請人前揭聲請交付審判之理由，均經檢
    察官於前開不起訴處分書及駁回再議處分書內詳細論列說明
    ，核與全案偵查卷內現有之卷證資料，並無不合，卷內復查
    無其他積極證據足資證明被告確有聲請人所指犯嫌，此部分
    交付審判之聲請並無理由，依法應予駁回。
七、依刑事訴訟法第258條之3第2項，裁定如主文。
中　　華　　民　　國　　110 　年　　1 　　月　　29　　日
                  刑事第四庭  審判長  法  官  陳仁智
                                      法  官  簡仲頤
                                      法  官  康敏郎
上列正本證明與原本無異。
如不服本裁定，應於裁定送達後5日內向本院提出抗告狀（應附
繕本）。
中　　華　　民　　國　　110 　年　　2 　　月　　1 　　日
                                      書記官　陳佾澧
附表：
編號 日期 金額 匯出帳戶 匯款地點 1 108年5月14日 20萬元 告訴人郵局帳戶 番路郵局 2 108年5月16日 43萬元 告訴人郵局帳戶 番路郵局 3 108年5月20日 32萬元 告訴人郵局帳戶 番路郵局 4 108年5月22日 48萬元 告訴人第一銀行帳戶 第一銀行嘉義分行 5 108年5月27日 30萬元 告訴人郵局帳戶 番路郵局 6 108年5月27日 32萬元 告訴人第一銀行帳戶 第一銀行嘉義分行